【裁判字號】    91,訴,3901
【裁判日期】    920627
【裁判案由】    返還無權佔有店舖
【裁判全文】
臺灣臺北地方法院民事判決                        九十一年度訴字第三九０一號
    原      告  甲○○
    原      告  丁○○
    原      告  乙○○
    原      告  丙○○
    右四人共同
    訴訟代理人  廖美智律師
    被      告  庚○○
    被      告  戊○○
    右二人共同
    訴訟代理人  蘇千祿律師
    複代理人    己○○
右當事人間請求返還無權佔有店舖事件，本院判決如左：
    主    文
原告之訴及假執行之聲請均駁回。
訴訟費用由原告負擔。
    事    實
甲、原告方面：
一、聲明：
  (一)被告等應將其無權佔用之台北市中正區市○○道○段一○○號地下街雜項區一○
    三號店舖騰空，並將一○三號之店舖返還原告。
  (二)原告願以新台幣（下同）或等額之遠東國際商業銀行不記名可轉讓定期存單供擔
    保請准宣告假執行。
二、陳述：
  (一)民國（下同）八十一年十月間，台北市政府拆除中華商場時向當時之住戶立下安
    置承諾，嗣於八十七年間更與中華商場八百一十個安置戶達成協議，雙方同意以
    台北地下街為安置區域並訂定安置作業條例，八十八年間依照台北市市場管理處
    公告組成七十戶安置戶，以符合雜項區編訂人數聯合經營團體，並於八十九年二
    月二十四日由雜項區之七十個安置戶為股東，組成聚寶成實業股份有限公司（下
    稱聚寶成公司），與台北市政府訂定承租契約，取得雜項區店舖九十四至一○八
    號共十五號間店舖之經營權，而後更以聚寶成公司籌備處名義召開股東大會，由
    各安置戶依台北市政府規定配置安置戶數，並協商確認各店舖之經營權，而其中
    一○二至一○五等號店舖予訴外人梁世光等十八安置戶聯合經營，並委託訴外人
    沈玉英尋找合作對象，後由福元工程有限公司（下稱福元公司）承接經營權，嗣
    該公司於九十年四月三十日結束合約後，即將一○二號至一○五號店舖之鑰匙交
    予原告丁○○及訴外人沈玉英兩人，合先敘明。
  (二)又被告原僅承租安置戶賀國珮、賀雲鳳及賀宜鈴之三個單位承租權，然其卻利用
    福元公司撤櫃及該公司與原告丁○○點交之際，即於九十年四月二十二日晚上，
    強行搬入需四個安置戶始能經營之一○三號店舖，經原告與福元公司阻止無效，
    被告二人隨即開始營業迄今。另於九十年四月三十日，由福元公司代表人即訴外
    人張靜怡主持一○二至一○五號等十八戶之安置戶會議，當時被告二人亦在場，
    經表決結果，被告等應將一○二至一○五號店舖交予訴外人沈玉英，而後訴外人
    張靜怡更將一○二至一○五號店舖之鑰匙和店面現場點交予訴外人沈玉英及原告
    ，並與被告等簽具聲明書，且由訴外人方長進為見證人，內載於聚寶成公司召開
    股東會議決議前，決不營業，且該聲明書中更載明被告願無條件配合執行十八戶
    之股東會議決議，未決議前不得營業，從而，依前開聲明書所載意旨，被告應按
    該股東會之決議，即時遷出一○三號店舖；詎被告竟不顧前開之聲明書及股東會
    議決議，仍佔用一○三號店舖營業迄今。再者，被告取得三個單位之承租權後，
    既未向其餘十五戶股東請求劃分特定區位，即與福元公司另定新約，惟福元公司
    基於合作契約書，僅代理原告住戶為經營管理，其既無店舖之承租權，亦非店舖
    之所有權人，自無權利決定系爭店舖之使用，從而，被告據此作為其有一○三號
    店舖之承租權，顯無理由；又況被告所繳交地下街管理費僅有三個單位，非其所
    稱其有一○三號店舖四個單位之承租權，故而被告佔用一○三號店舖，顯屬無據
    。另就被告所聲請傳訊之證人吳家浪、劉芷芸及高文鯨等人之證詞，因前開證人
    之證詞互有矛盾，自無法證明一○二至一○五號之系爭店舖已於八十九年間抽籤
    分配完成，故而，被告所言自不足採。
三、證據：提出臺北市市場管理處公告函影本兩份、聚寶成公司籌備處開會通知影本
    乙份、福元工程有限公司承認書影本乙份、點交確認單影本乙份、照片正本乙份
    、聲明書影本兩份、開會通知單影本乙份、股權轉讓同意書影本乙份、兩造合作
    契約書影本乙份、安置戶影本乙份、九十一年度偵字第一九九八五號不起訴處分
    書影本乙份等件為證，並聲請本院依職權傳訊證人陳燕娟、沈玉英、李乾隆及李
    政平出庭應訊。
乙、被告方面：
一、聲明：
  (一)原告之訴駁回。
  (二)如受不利判決，被告願供擔保請准宣告免為假執行。
二、陳述：
  (一)按原告甲○○、丁○○、乙○○及丙○○分別於八十九年四月二十八日、九十年
    五月二十三日、九十一年二月八日及九十一年二月八日取得地下街場地利用合作
    社社員身分，此有社員名冊可稽；而被告則係於九十年四月十一日取得社員身分
    ，並於同年二月二十日取得地下街雜項區一○三號店舖承租權，被告取得系爭店
    舖經營權係先由原安置戶即訴外人賀國珮過戶予訴外人林懸南，再由訴外人林懸
    南過戶予被告，因而被告取得合法承租權之身分比原告其中三人更早。另原告主
    張於股東會決議決議前，被告不得營業，然觀原告所提原證八之開會通知書，該
    通知書上並無聚寶成公司之大小章，該股東會議顯係原告個人所召開，況依該次
    會議記錄記明出席人數為十八人，實到人數十五人可知，該股東會之股東人數與
    出席人數，與聚寶成公司完全不同，由此可證前開會議係原告內部開會，原告據
    此為請求依據，顯無理由；又況聚寶成公司於九十一年五月四日召開股東會時，
    對於一○三號承租權之歸屬，已確定為被告所有，此有各股東之認同書及股東簽
    名可稽，詎原告為達否認該同意書之目的，遂於同年五月十三日自行召開十八人
    個人戶會議決議，企圖以十八人中十五人之決議推翻前開股東會會議決議，從而
    ，原告之主張顯不足採。再者，被告取得一○三號承租權後，旋與福元公司簽定
    契約，該公司不僅將一○三號店舖與被告簽訂契約，並將其所代理之一○五號店
    舖出租予被告，此有合作契約書可稽，此外，被告為恐一○三號店舖之另一單位
    有異議，亦已發存證信函告知，由此可知，原告稱一○五號店舖為被告所有，顯
    屬無據；又況，合作社若不認定原安置戶即訴外人賀國珮等為一○三號之承租人
    ，即無向其開立一○三號店舖管理費收據之可能，換言之，由前開收據更可證明
    被告確實為合法受讓一○三號店舖之承租人。
  (二)另依證人楊蘭香之證詞可證，訴外人賀國珮確有抽籤分配於一○三號店舖，況且
    原告所傳訊之證人，皆為與其有利害關係之合作廠商或刑事之共同被告，而本件
    有監聽之紀錄係因地下街時有異常力量介入，故須經台灣台北地方法院檢察署發
    監聽票以監聽訴外人沈玉英與訴外人方長進之電話內容，並由前開電話內容得知
    ，確實有原安置戶之抽籤分配紀錄存在，由此可知，原告係為其私利而變更抽籤
    分配之店舖。此外，原告所提之聲明書係訴外人沈玉英將被告店內物品搬走後，
    以恐嚇脅迫之手段使被告簽立之，此業經刑事案件偵查中，又訴外人沈玉英甚至
    隱藏原安置戶抽籤分配之紀錄，是前開之聲明書顯與前開之分配紀錄矛盾，應認
    為無效，至於被告因受脅迫所為之意思表示，亦因撤銷而為無效，據此，原告之
    主張顯無理由。
三、證據：提出臺北市○○地○街場地利用合作社社員名冊影本乙份、股權轉讓同意
    書影本乙份、聚寶成實業股份有限公司九十一年第三次臨時股東會通知書影本乙
    份、股東認同書影本乙份、被告與福元工程有限公司合作契約書影本兩份、存證
    信函影本乙份、臺北市○○地○街場地利用合作社收據影本乙份、聚寶成實業股
    份有限公司股東專櫃經營合約影本乙份、台北市市場管理處函影本乙份等件為證
    ，並聲請本院依職權傳訊證人林懸南、楊蘭香、宋玲惠、吳家浪、劉芷芸及高文
    鯨等人出庭應訊。
    理  由
一、本件原告起訴主張台北市政府為安置原中華商場拆遷戶，於八十八年間依照台北
    市市場管理處公告組成七十戶安置戶，並於八十九年二月二十四日由雜項區之七
    十個安置戶為股東，組成聚寶成公司，與台北市政府訂定承租契約，取得雜項區
    店舖九十四至一○八號共十五號間店舖之經營權，其後聚寶成公司籌備處召開股
    東大會，協商確認各店舖之經營權，其中一○二至一○五等號店舖予訴外人梁世
    光等十八安置戶聯合經營，該十八安置戶則委託訴外人沈玉英尋找合作對象，後
    由福元公司承接經營權，嗣該公司於九十年四月三十日結束合約後，即將一○二
    號至一○五號店舖之鑰匙交予原告丁○○及訴外人沈玉英兩人，詎被告卻利用福
    元公司撤櫃及該公司與原告丁○○點交之際，於九十年四月二十二日晚上，強行
    搬入一○三號店舖，經原告與福元公司阻止無效，為此訴請被告返還無權占有之
    店舖云云；被告則以渠等取得系爭店舖經營權係由原安置戶即訴外人賀國珮過戶
    予訴外人林懸南，再由訴外人林懸南過戶予被告，比原告其中三人更早，而原告
    執以為據之股東會開會通知書上並無聚寶成公司之大小章，該股東會議顯係原告
    個人所召開，原告據此為請求，並無理由，又聚寶成公司於九十一年五月四日召
    開股東會時，對於一○三號承租權之歸屬，已確定為被告所有，原告自行召開十
    八人個人戶會議決議，企圖推翻前開股東會會議決議，顯不足採，況合作社亦認
    定原安置戶即訴外人賀國珮等為一○三號之承租人，故向其開立一○三號店舖管
    理費收據，由前開收據更可證明被告確實為合法受讓一○三號店舖之承租人等語
    置辯。
二、經查，本件原告據以請求被告返還系爭店舖之主要依據，乃伊為系爭十八戶安置
    戶之一，而九十一年四月三十日福元公司終止受託經營系爭原十八戶安置戶之店
    舖時，曾將此十八戶之鑰匙交予原告及訴外人沈玉英，又原十八戶安置戶於九十
    一年五月十三日召集股東會時，曾決議將一○三號店舖交由原告經營，且被告亦
    曾承諾於聚寶成公司股東會議決議前，不進入系爭店舖內營業，詎被告竟違背約
    定，強行搬入一○三號店舖內營業，顯然違反約定，是以原告自得訴請被告返還
    系爭店舖云云。關於系爭臺北市○○路地○街八一○戶安置戶配置情形，有台北
    市政府市場管理處八十八年七月二日北市市一字第八八六○七五三九○○號公告
    影本在卷可參（參原證一），其中雜項類店舖編號一○三號標示安置戶數為四戶
    ，此有上開公告第三階段配置表可考。又系爭地下街店舖承租契約除以獨資方式
    經營者，得單獨與台北市政府市場管理處簽約外，其餘以聯合經營方式組織之法
    人，須以法人名義與台北市政府簽訂店舖租賃契約，上開意旨，亦有台北市政府
    市場管理處八十八年六月十五日北市市一字第八八六○六二九六○○號函附卷可
    考，本件兩造均屬以聯合經營方式組成之法人，此為渠等所不爭執，而兩造所屬
    之法人組織，即為八十九年二月二十四日所成立之聚寶成公司，系爭一○二至一
    ○五號四間店舖之安置戶即將此四間店舖以無劃分店舖屬權方式委託聚寶成公司
    統一管理（參原證十），換言之，於八十九年二月間系爭四間店舖之安置戶並未
    明確約定配置明細。嗣於九十年一月二十日，原始安置戶賀國珮等人將渠等股份
    轉讓與訴外人林懸南，依該股權轉讓同意書第五條約定，載有「專櫃編號一○三
    」字樣，林懸南隨即於同年二月二十七日將其自原始安置戶賀宜鈴、賀雲鳳、賀
    國珮受讓之股份以四百五十萬元價格出售與本件被告，該股權轉讓同意書第三條
    上亦載有「專櫃編號一○三」字樣（參被證二(一)(二)）。其後，聚寶成公司將系爭
    店舖委託福元公司經營，各安置戶並與福元公司簽訂合作契約書時，除被告二人
    所簽之契約書上記載「一○三號」店舖字樣外，其餘安置戶所簽之契約書上並未
    記載特定之店舖編號（參原證十一），而被告二人所簽訂之系爭契約書上何以載
    有一○三號店舖字樣，據福元公司總經理張進益稱：「寫的時間是合約訂立時間
    ，在律師辦公室寫的，當時戊○○要求要寫，我有提出質疑，律師說沒有關係，
    說她要寫由她負責，我一般跟其他戶簽約是不寫號碼的。」（參本院九十一年十
    一月二十二日言詞辯論筆錄），是可知被告二人契約書上所載之戶號乃係被告二
    人要求填寫，並非本於安置戶之決議。其後福元公司因經營狀況不佳，於九十一
    年四月三十日將系爭十八戶之店舖點交予安置戶，於點交確認單中僅記載每一安
    置戶所有之戶數，亦未記載每戶所屬之店舖編號（參原證五）。是本件可資深究
    者，乃有關店舖編號究竟係何時確認？
三、依被告於九十二年三月十四日本院言詞辯論期日所提出之分配表所載，店舖編號
    一○三號之持有人為賀雲鳳、賀國珮、賀宜鈴及甲○○等四人，依原始安置戶即
    證人吳家浪證稱：「這張是沈玉英給我的，當時因我不知道要交多少租金，她就
    拿這份分配表給我。」（參本院九十二年四月十八日言詞辯論筆錄），另證人即
    另一原始安置戶高文鯨亦到場證稱：「（原告訴代問：〈請提示被告九十二年三
    月十四日附卷之分配表〉請問證人有無拿到此分配表？）有。」、「（原告訴代
    問：有無帶正本來？）有。（庭呈核對卷內分配表無訛後發還）我拿到的有是影
    印本，但這張影本年代久遠。」、「（原告訴代問：拿分配表給你的是否為聚寶
    成職員？）不記得是誰拿給我，但聚寶成公司沒有職員，委員都是無給職的。市
    政府曾發文給承租戶，公司才會有這一張分配表出來。台北市政府要收擔保金，
    每戶是九千元，所以公司才會推算這一張出來。」、「（原告訴代問：是否請證
    人提出台北市政府的公文？）」、「（庭呈台北市市場管理處函二張）閱後發還
    。」（參本院九十二年五月十六日言詞辯論筆錄）。是依上揭證人之證詞，聚寶
    成公司於繳交租金與台北市政府時，似已有安置戶與店舖分配表之決議，而其中
    關於一○三號店舖，則係分配予賀雲鳳、賀國珮、賀宜鈴及甲○○等四人，嗣後
    賀雲鳳、賀國珮、賀宜鈴等三人更將渠等股份讓售予林懸南，林懸南再將其股份
    讓售予被告，此部份之事實，除上揭股權轉讓同意書外，另依證人即賀雲鳳之母
    親楊蘭香證稱：「（被告訴代問：請問是否為地下街原始安置戶？）是的。我有
    三個單位，用賀宜鈴、賀雲鳳、賀國珮名義。」、「（被告訴代問：八十九年地
    下街安置戶有無分配？）有。」、「（被告訴代問：如何分配？）用抽籤分配，
    在交給成長泰公司之前就已分配好了。」、「（被告訴代問：解約的安置戶號碼
    為何？）一○三號。」、「（原告訴代問：妳三位女兒股份賣給何人？）原來是
    賣給林懸南，後來好像是賣給庚○○。」（以上請參閱本院九十二年三月十四日
    言詞辯論筆錄）。由上開證詞益證所謂店舖分配，於聚寶成公司向台北市政府繳
    交租金前即已開會初步決定，或至少有此結論。原告提出開會通知單（參原證八
    ），謂該次會議決議將雜項區店舖編號一○三號交予原告甲○○、丁○○等人經
    營云云，惟該次會議究係由何人召開並無明確表示，通知單上亦無聚寶成公司印
    鑑章，與被證三號聚寶成公司會議通知單上均蓋有公司印鑑章明顯不同，是原告
    所指該次會議之召開程序顯有疑義，原告執此出處不明之會議通知單及會議決議
    ，謂其為系爭一○三號店舖之所有人云云，顯屬無據。原告甲○○固然於聚寶成
    公司分配時，亦為一○三號店舖之所有人之一，惟被告等人之間接前手，即賀國
    珮等人亦同為共有人，被告等自賀國珮等原始安置戶輾轉取得系爭店舖，與甲○
    ○共同成為系爭店舖之所有人，自屬有權占有，原告等人謂被告係無權占有云云
    ，並非有據，從而，原告本於所謂之會議決議，訴請被告返還系爭台北市中正區
    市○○道○段一○○號地下街雜項區一○三號店舖，即無理由，應予駁回。
四、假執行之宣告：
    本件原告之訴既經駁回，其假執行之聲請即失所附麗，應併予駁回，附此敘明。
五、結論：原告之訴為無理由，依民事訴訟法第七十八條，判決如主文。
中      華      民      國    九十二    年      六      月    二十七    日
                                        民事第二庭法  官  汪漢卿
右為正本係照原本作成
如對本判決上訴，須於判決送達後廿日內向本院提出上訴狀
中      華      民      國    九十二    年      六      月    二十七    日
                                                  書記官  王  儀


司法院資訊處製作；財團法人民間司法改革基金會備份。
